---
title: "Análise grandes desastres naturais"
author: "Mariana, Júlio, Lucas, Maria Lígia, Newton"
date: "02/05/2022"
output: html_document
---

```{r setup, include=FALSE}
knitr::opts_chunk$set(echo = TRUE)

library(dplyr)
library(readr)
library(janitor)
library(readODS)
```


## Importação

Esta é uma área de texto para apresentar as análises:

```{r}
dados <- readxl::read_xlsx("data/emdat_public_2022_05_02_query_uid-MrgSmc.xlsx",
                           skip = 6) %>% 
  clean_names()
```


## Variáveis

```{r}
names(dados)
```

## Glimpse para conferir se tipos das variáveis carregaram como esperado

```{r}
glimpse(dados)
```


## Frequência por Grupo de Desastre

```{r}
dados %>% 
  count(disaster_group)
```


## Contagem de desastres por subgrupo

```{r}
dados %>% 
  count(disaster_subgroup)
```



## Frequência por Grupos, subgrupos, tipos, subtipos

```{r}
dados %>% 
  filter(disaster_group == "Natural") %>% 
  count(disaster_subgroup, disaster_type, disaster_subtype, disaster_subsubtype, sort = T)
```




## Frequência por Grupos, subgrupos, tipos, subtipos

```{r}
dados %>% 
  filter(disaster_group == "Technological") %>% 
  count(disaster_subgroup, disaster_type, disaster_subtype, sort = T)
```



## Filtro com foco no nosso objetivo

```{r}
dados <- dados %>% 
  filter(disaster_group == "Natural")
dados
```


A partir daqui precisamos separar os eventos por unidades territoriais político-administrativas: municípios e estados


## Quebra da coluna de codificação em linhas

```{r}
dados <- dados %>% 
  tidyr::separate_rows(admin1_code, sep = ";") %>%
  tidyr::separate_rows(admin2_code, sep = ";")

dados %>%  # Conferindo
  select(dis_no, adm_level, admin1_code, admin2_code)
```


## Carrega codificação GAUL

Somente nível admin1 (Estados)

Code List (Gaul - Global - Admin 1)
Fonte: https://data.amerigeoss.org/nl/dataset/regional-boundaries-gaul-global-admin-1

```{r}
gaul1 <- read_csv("data/gaul_adm1.csv",
                 col_types = cols(gaul_adm1 = "c"))

gaul2 <- read_csv("data/gaul_adm2.csv",
                 col_types = cols(gaul_adm2 = "c"))

```


## Codificação IBGE (Base dos Dados)

https://www.ibge.gov.br/explica/codigos-dos-municipios.php

```{r}
mun <- read_ods("data/RELATORIO_DTB_BRASIL_MUNICIPIO.ods") %>% 
  clean_names()

# Selecionando o que interessa
mun <- mun %>% 
  select(uf, nome_uf, municipio, codigo_municipio_completo, nome_municipio)
```


Problema: queremos cruzar nossos territórios com indicadores do IBGE mas não temos código IBGE na nossa base.

Objetivo: Juntar códigos de Estados e Municípios do IBGE para podermos fazer cruzamentos. 

Como? Com os nomes dos municípios e estados.

```{r}
dados <- gaul1 %>% 
  select(gaul_adm1, adm1_name) %>%
  right_join(dados, by = c("gaul_adm1" = "admin1_code"))

dados <- gaul2 %>% 
  select(gaul_adm2, adm2_name) %>%
  right_join(dados, by = c("gaul_adm2" = "admin2_code"))
```





