---
title: "Análise descritiva"
author: "Mariana, Newton, Lucas, Maria Lígia, Júlio"
date: '2022-05-24'
output: html_document
---

```{r setup, include=FALSE}
knitr::opts_chunk$set(echo = TRUE)

library(dplyr)
library(readr)
library(ggplot2)
library(janitor)
library(readODS)
library(stringi)  # stri_trans_general()
library(stringr)  # str_to_title()
library(rmarkdown)  # paged_table()
library(kableExtra)  # column_spec()

options(scipen = 999)
```

## Importação

Esta é uma área de texto para apresentar as análises:

```{r}
dados <- readxl::read_xlsx("data/emdat_public_2022_05_02_query_uid-MrgSmc.xlsx",
                           skip = 6) %>% 
  clean_names()
```

## Tradução de classificações

```{r}
dados <- dados %>%
  mutate(
    subgrupo = case_when(
      disaster_subgroup == "Biological" ~ "Biológico",
      disaster_subgroup == "Climatological" ~ "Climatológico",
      disaster_subgroup == "Geophysical" ~ "Geofísico",
      disaster_subgroup == "Hydrological" ~ "Hidrológico",
      disaster_subgroup == "Meteorological" ~ "Meteorológico"),
    tipo = case_when(
      disaster_type == "Epidemic" ~ "Epidemia",
      disaster_type == "Insect infestation" ~ "Infestação de insetos",
      disaster_type == "Drought" ~ "Seca",
      disaster_type == "Wildfire" ~ "Incêndio",
      disaster_type == "Earthquake" ~ "Terremoto",
      disaster_type == "Flood" ~ "Inundação",
      disaster_type == "Landslide" ~ "Deslizamento",
      disaster_type == "Extreme temperature" ~ "Temperatura Extrema",
      disaster_type == "Storm" ~ "Tempestade"),
    subtipo = case_when(
      disaster_subtype == "Drought" ~ "Seca",
      disaster_subtype == "Bacterial disease" ~ "Doença bacteriana",
      disaster_subtype == "Riverine flood" ~ "Enchente (rio)",
      disaster_subtype == "Landslide" ~ "Deslizamento",
      disaster_subtype == "Forest fire" ~ "Queimada",
      disaster_subtype == "Flash flood" ~ "Alagamento (inundação rápida)",
      disaster_subtype == "Heat wave" ~ "Onda de calor",
      disaster_subtype == "Cold wave" ~ "Onda de frio",
      disaster_subtype == "Convective storm" ~ "Tempestade convectiva",
      disaster_subtype == "Ground movement" ~ "Movimento do solo",
      disaster_subtype == "Viral disease" ~ "Doença viral",
      disaster_subtype == "Mudslide" ~ "Deslizamento de terra (lama)",
      disaster_subtype == "Tropical cyclone" ~ "Ciclone tropical",
      disaster_subtype == "Extra-tropical storm" ~
        "Tempestade extra-tropical",
      disaster_subtype == "Land fire (Brush, Bush, Pasture)" ~
        "Incêndio terrestre (mato, arbusto, pasto)"))
```

## Variáveis

```{r}
names(dados)
```

## Glimpse para conferir se tipos das variáveis carregaram como esperado

```{r}
glimpse(dados)
```

## Frequência por grupo e subgrupo de desastre

```{r}
dados %>% 
  count(disaster_group, disaster_subgroup) %>% 
  paged_table()
```


## Frequência por Grupos, subgrupos, tipos, subtipos

```{r}
dados %>% 
  filter(disaster_group == "Natural") %>% 
  count(disaster_subgroup, disaster_type,
        #disaster_subtype, disaster_subsubtype,
        sort = T) %>% 
  paged_table()
```

## Frequência por Grupos, subgrupos, tipos, subtipos

```{r}
dados %>% 
  filter(disaster_group == "Technological") %>% 
  count(disaster_subgroup, disaster_type, disaster_subtype, sort = T) %>% 
  paged_table()
```

## Filtro com foco no nosso objetivo

```{r}
dados <- dados %>% 
  filter(disaster_group == "Natural")
```


## Ajuste nos dados

```{r}
dados <- dados %>% 
  # 3 eventos recentes estão sem valor ajustado
  mutate(total_damages_adjusted_000_us = ifelse(is.na(total_damages_adjusted_000_us),
                                                total_damages_000_us,
                                                total_damages_adjusted_000_us))
```



# Percentual de cada subgrupo no total de desastres

```{r}
dados %>% 
  count(disaster_subgroup) %>% 
  mutate(pct = round(100 * n / 256, 1)) %>% 
  paged_table()
```

# Percentual de cada subgrupo no total de mortes

```{r}
dados %>% 
  group_by(disaster_subgroup) %>% 
  summarise(mortes = sum(total_deaths, na.rm = T)) %>% 
  mutate(pct = round(100 * mortes / sum(dados$total_deaths, na.rm = T), 1)) %>% 
  paged_table()
```




## Evolução no tempo


### Quantidade de desastres no tempo

```{r}
dados %>% 
  mutate(year = as.Date(paste(year, 1, 1, sep = "-"))) %>% 
  count(year) %>% 
  ggplot(aes(x = year, y = n)) +
  geom_point() +
  #geom_smooth(method = "lm", formula = "y ~ x") +
  geom_line() +
  labs(title = "1A - Ocorrências de grandes desastres naturais",
       subtitle = "Total por ano no Brasil",
       y = "Quantidade de desastres", x = "Ano") +
  scale_y_continuous(expand = c(0, 0),
                     limits = c(0, NA),
                     breaks = seq(0, 12, by = 2)) +
  scale_x_date(date_labels = (date_format = "%Y"),
               breaks = seq(as.Date("1950-01-01"), as.Date("2020-01-01"),
                            "10 years")) +
  theme_minimal()

ggsave("img/relatorio_g01.png", width = 13, height = 7, units = "cm")
```


### Mortes no tempo

```{r}
dados %>% 
  mutate(year = as.Date(paste(year, 1, 1, sep = "-"))) %>% 
  # group_by(year) %>% 
  # summarise(total_deaths = sum(total_deaths, na.rm = T)) %>% 
  ggplot(aes(x = year, y = total_deaths)) +
  geom_point(alpha = 0.3) +
  #geom_smooth(method = "lm", formula = "y ~ x") +
  labs(title = "1B - Mortes por grandes desastres naturais",
       #subtitle = "Total por ano no Brasil",
       y = "Quantidade de mortes", x = "Ano") +
  #theme_classic()
  scale_x_date(date_labels = (date_format = "%Y"),
               breaks = seq(as.Date("1950-01-01"), as.Date("2020-01-01"),
                            "10 years")) +
  scale_y_log10() +
  theme_minimal()

ggsave("img/relatorio_g02.png", width = 13, height = 7, units = "cm")
```




### Mortes no tempo (alternativo com geom_line)

```{r}
dados %>% 
  mutate(year = as.Date(paste(year, 1, 1, sep = "-"))) %>% 
  filter(!is.na(total_deaths)) %>%  # Remove NAs para geom_line ficar contínuo
  # group_by(year) %>% 
  # summarise(total_deaths = sum(total_deaths, na.rm = T)) %>% 
  ggplot(aes(x = year, y = total_deaths)) +
  geom_line(size = 0.1) +
  geom_point(alpha = 0.3, size = 0.5) +
  #geom_smooth(method = "lm", formula = "y ~ x") +
  labs(title = "1B - Mortes por grandes desastres naturais",
       #subtitle = "Total por ano no Brasil",
       y = "Quantidade de mortes", x = "Ano") +
  #theme_classic()
  scale_x_date(date_labels = (date_format = "%Y"),
               breaks = seq(as.Date("1950-01-01"), as.Date("2020-01-01"),
                            "10 years")) +
  scale_y_log10() +
  theme_minimal()

ggsave("img/relatorio_g02_geom_line.png", width = 13, height = 7, units = "cm")
```



### Total de afetados no tempo

Este gráfico nos mostra que a população afetada pode variar muito. Os desastres naturais podem escalar muito rápido afetando dezenas de milhões de pessoas.

Poderíamos utilizar escala logarítmica no eixo y

```{r}
dados %>% 
  mutate(year = as.Date(paste(year, 1, 1, sep = "-"))) %>% 
  # group_by(year) %>% 
  # summarise(total_affected = sum(total_affected, na.rm = T) / 1000000) %>% 
  ggplot(aes(x = year, y = total_affected)) +
  geom_point(alpha = 0.3) +
  #geom_smooth(method = "lm", formula = "y ~ x") +
  labs(title = "1C - População afetada por grandes desastres naturais",
       #subtitle = "Total por ano no Brasil (milhões)",
       y = "População afetada", x = "Ano") +
  scale_y_log10() +
  #theme_classic()
  theme_minimal() +
  theme(plot.title.position = "plot")  # Alinha título totalmente à esquerda



ggsave("img/relatorio_g03.png", width = 13, height = 7, units = "cm")
```


### Prejuízo total ($) no tempo

```{r}
dados %>% 
  mutate(year = as.Date(paste(year, 1, 1, sep = "-"))) %>% 
  # group_by(year) %>% 
  # summarise(total_damages_adjusted_000_us = sum(total_damages_adjusted_000_us, na.rm = T) /
  #             1000000) %>% 
  ggplot(aes(x = year, y = total_damages_adjusted_000_us)) +
  geom_point(alpha = 0.3) +
  #geom_smooth(method = "lm", formula = "y ~ x") +
  labs(title = "1D - Prejuízo por grandes desastres naturais",
       #subtitle = "Total por ano no Brasil (milhões de dólares corrigidos)",
       y = "Prejuízos (US$)", x = "Ano") +
  scale_y_log10() +
  #theme_classic()
  theme_minimal()

ggsave("img/relatorio_g04.png", width = 13, height = 7, units = "cm")
```



## Acumulado por mês

### Desastres por mês

```{r}
dados %>% 
  ggplot(aes(start_month, fill = subgrupo)) +
  geom_bar() +
  scale_x_continuous(breaks = seq(1, 12, 1)) +
  labs(title = "2A - Ocorrências de grandes desastres naturais",
       subtitle = "Total por mês no Brasil desde 1948", y = "", x = "Mês",
       fill = "Subgrupo") +
  theme_minimal()

ggsave("img/relatorio_g05.png", width = 13, height = 7, units = "cm")
```


### Mortes por mês

```{r}
dados %>% 
  group_by(start_month, subgrupo) %>% 
  summarise(mortes = sum(total_deaths, na.rm = T)) %>% 
  ggplot(aes(x = start_month, y = mortes, fill = subgrupo)) +
  geom_col() +
  scale_x_continuous(breaks = seq(1, 12, 1)) +
  labs(title = "2B - Mortes por grandes desastres naturais",
       subtitle = "Total por mês no Brasil desde 1948",
       y = "", x = "Mês", fill = "Subgrupo") +
  theme_minimal()

ggsave("img/relatorio_g06.png", width = 13, height = 7, units = "cm")
```



### Total de afetados por mês

```{r}
dados %>% 
  group_by(start_month, subgrupo) %>% 
  summarise(afetados = sum(total_affected, na.rm = T) / 1000000) %>% 
  ggplot(aes(x = start_month, y = afetados, fill = subgrupo)) +
  geom_col() +
  scale_x_continuous(breaks = seq(1, 12, 1)) +
  labs(title = "2C - População afetada por grandes desastres naturais",
       subtitle = "Total por mês no Brasil desde 1948 (milhões)",
       y = "", x = "Mês", fill = "Subgrupo") +
  theme_minimal()

ggsave("img/relatorio_g07.png", width = 13, height = 7, units = "cm")
```




### Prejuízo total ($) por mês

```{r}
dados %>% 
  group_by(start_month, subgrupo) %>% 
  summarise(prejuizo = sum(total_damages_adjusted_000_us, na.rm = T) / 1000000) %>% 
  ggplot(aes(x = start_month, y = prejuizo, fill = subgrupo)) +
  geom_col() +
  scale_x_continuous(breaks = seq(1, 12, 1)) +
  labs(title = "2D - Prejuízo por grandes desastres naturais",
       subtitle = "Total por mês no Brasil desde 1948 (milhões de dólares, corrigidos)",
       y = "", x = "Mês", fill = "Subgrupo") +
  theme_minimal()

ggsave("img/relatorio_g08.png", width = 13, height = 7, units = "cm")
```




## Tabela resumo

```{r}
library(inspectdf)

dados %>% 
  select(disaster_subgroup, disaster_type, disaster_subtype, total_deaths,
         total_affected, total_damages_adjusted_000_us) %>% 
  inspect_num() %>% 
  paged_table()
```




## Tabela de análise descritiva


### Mortes

```{r}
dados %>% 
  select(disaster_subgroup, disaster_type, disaster_subtype, total_deaths,
         total_affected, total_damages_adjusted_000_us) %>% 
  group_by(disaster_subgroup, disaster_type) %>% 
  summarise(freq = sum(total_deaths, na.rm = T),
            freq_rel = round(100 * sum(total_deaths, na.rm = T) /
                               sum(dados$total_deaths, na.rm = T)),
            média = round(mean(total_deaths, na.rm = T)),
            desvpad = round(sd(total_deaths, na.rm = T)),
            mediana = round(median(total_deaths, na.rm = T)),
            iqr = round(IQR(total_deaths, na.rm = T)),
            máx = max(total_deaths, na.rm = T)) %>% 
  filter(freq > 0) %>% 
  kable(align = "llrrrrrrr", 
               col.names = c("Subgrupo", "Tipo", "Freq.", "Freq. (%)", "Média",
                             "Desvpad", "Mediana", "IQR", "Máx."),
               #table.attr = "class=\"striped\"",
               format = "html") %>% 
  kable_paper("hover", full_width = T) %>% 
  column_spec(1, bold = T, border_right = F) %>% 
  column_spec(2, bold = T, border_right = F)
```




### Pessoas afetadas

```{r}
dados %>% 
  select(disaster_subgroup, disaster_type, disaster_subtype, total_affected) %>% 
  group_by(disaster_subgroup, disaster_type) %>% 
  summarise(freq = sum(total_affected, na.rm = T),
            freq_rel = round(100 * sum(total_affected, na.rm = T) /
                               sum(dados$total_affected, na.rm = T)),
            média = round(mean(total_affected, na.rm = T)),
            desvpad = round(sd(total_affected, na.rm = T)),
            mediana = round(median(total_affected, na.rm = T)),
            iqr = round(IQR(total_affected, na.rm = T)),
            máx = max(total_affected, na.rm = T)) %>% 
  filter(freq > 0) %>% 
  kable(align = "llrrrrrrr", 
               col.names = c("Subgrupo", "Tipo", "Freq.", "Freq. (%)", "Média",
                             "Desvpad", "Mediana", "IQR", "Máx."),
               #table.attr = "class=\"striped\"",
               format = "html") %>% 
  kable_paper("hover", full_width = T) %>% 
  column_spec(1, bold = T, border_right = F) %>% 
  column_spec(2, bold = T, border_right = F)
```




### Prejuízo

```{r}
dados %>% 
  select(disaster_subgroup, disaster_type, disaster_subtype, total_damages_adjusted_000_us) %>% 
  group_by(disaster_subgroup, disaster_type) %>% 
  summarise(freq = sum(total_damages_adjusted_000_us, na.rm = T),
            freq_rel = round(100 * sum(total_damages_adjusted_000_us, na.rm = T) /
                               sum(dados$total_damages_adjusted_000_us, na.rm = T)),
            média = round(mean(total_damages_adjusted_000_us, na.rm = T)),
            desvpad = round(sd(total_damages_adjusted_000_us, na.rm = T)),
            mediana = round(median(total_damages_adjusted_000_us, na.rm = T)),
            iqr = round(IQR(total_damages_adjusted_000_us, na.rm = T)),
            máx = max(total_damages_adjusted_000_us, na.rm = T)) %>% 
  filter(freq > 0) %>% 
  kable(align = "llrrrrrrr", 
               col.names = c("Subgrupo", "Tipo", "Freq.", "Freq. (%)", "Média",
                             "Desvpad", "Mediana", "IQR", "Máx."),
               #table.attr = "class=\"striped\"",
               format = "html") %>% 
  kable_paper("hover", full_width = T) %>% 
  column_spec(1, bold = T, border_right = F) %>% 
  column_spec(2, bold = T, border_right = F)
```




