---
title: "Estatística Inferencial"
author: "Júlio Boaro, Lucas Bicalho, Maria Ligia N G Vianna, Mariana Gomes e Newton Krüger"
date: "16/06/2022"
output: html_document
---

```{r setup, include=FALSE}
knitr::opts_chunk$set(echo = TRUE)

library(tidyverse)
library(broom)
library(janitor)
library(rmarkdown)
library(knitr)
library(rstatix)
library(DescTools)
library(lubridate)  # make_date()
library(kableExtra)

options(knitr.kable.NA = "",
        scipen = 999)
```


## Importação

```{r}
dados <- readxl::read_xlsx("data/emdat_public_2022_05_02_query_uid-MrgSmc.xlsx",
                           skip = 6) %>% 
  clean_names()
```


## Tradução de classificações

```{r}
dados <- dados %>%
  mutate(
    subgrupo = case_when(
      disaster_subgroup == "Biological" ~ "Biológico",
      disaster_subgroup == "Climatological" ~ "Climatológico",
      disaster_subgroup == "Geophysical" ~ "Geofísico",
      disaster_subgroup == "Hydrological" ~ "Hidrológico",
      disaster_subgroup == "Meteorological" ~ "Meteorológico"),
    tipo = case_when(
      disaster_type == "Epidemic" ~ "Epidemia",
      disaster_type == "Insect infestation" ~ "Infestação de insetos",
      disaster_type == "Drought" ~ "Seca",
      disaster_type == "Wildfire" ~ "Incêndio",
      disaster_type == "Earthquake" ~ "Terremoto",
      disaster_type == "Flood" ~ "Inundação",
      disaster_type == "Landslide" ~ "Deslizamento",
      disaster_type == "Extreme temperature" ~ "Temperatura Extrema",
      disaster_type == "Storm" ~ "Tempestade"),
    subtipo = case_when(
      disaster_subtype == "Drought" ~ "Seca",
      disaster_subtype == "Bacterial disease" ~ "Doença bacteriana",
      disaster_subtype == "Riverine flood" ~ "Inundação",
      disaster_subtype == "Landslide" ~ "Deslizamento",
      disaster_subtype == "Forest fire" ~ "Queimada",
      disaster_subtype == "Flash flood" ~ "Enxurrada",
      disaster_subtype == "Heat wave" ~ "Onda de calor",
      disaster_subtype == "Cold wave" ~ "Onda de frio",
      disaster_subtype == "Convective storm" ~ "Tempestade convectiva",
      disaster_subtype == "Ground movement" ~ "Movimento do solo",
      disaster_subtype == "Viral disease" ~ "Doença viral",
      disaster_subtype == "Mudslide" ~ "Deslizamento de terra (lama)",
      disaster_subtype == "Tropical cyclone" ~ "Ciclone tropical",
      disaster_subtype == "Extra-tropical storm" ~
        "Tempestade extra-tropical",
      disaster_subtype == "Land fire (Brush, Bush, Pasture)" ~
        "Incêndio terrestre (mato, arbusto, pasto)"))
```



## Analisando somente os Hidrológicos

```{r}
dados_raw <- dados
dados <- dados %>% 
  filter(disaster_group == "Natural",
         disaster_subgroup == "Hydrological")
```


## Contagem por subtipo

```{r}
dados %>% 
  count(tipo,
        subtipo,
        sort = T) %>% 
  kable()
```



## Teste de formatação de tabela

```{r}
dados %>% 
  select(start_year, location, tipo, subtipo, total_affected, total_deaths,
         total_damages_000_us) %>% 
  arrange(desc(total_affected)) %>% 
  head(5) %>% 
  kbl(col.names = c("Ano", "Local", "Tipo de desastre", "Subtipo de desastre",
                    "Pessoas afetadas", "Mortes", "Perdas (US$ corrigidos)")) %>% 
  kable_paper(full_width = F) %>% 
  kable_classic()
```




## Análise inferencial - Mortes


### Separando 3 grupos para análise

```{r}
dados <- dados %>% 
  mutate(grupo = ifelse(disaster_subtype == "Riverine flood", "Inundação", NA),
         grupo = ifelse(disaster_type == "Landslide", "Deslizamento", grupo),
         grupo = ifelse(disaster_subtype == "Flash flood", "Enxurrada", grupo))

dados <- dados %>% 
  filter(!is.na(grupo))

dados %>%  
  count(grupo,
        sort = T) %>% 
  paged_table()
```




### Criação de variável de período (em dias)

```{r}
dados <- dados %>% 
  mutate(date1 = make_date(start_year, start_month, start_day),
         date2 = make_date(end_year, end_month, end_day),
         days = as.integer(date2 - date1))
```




### Criação de variável log das mortes

```{r}
dados <- dados %>% 
  mutate(mortes_log = log10(total_deaths))
```



### Teste de normalidade no log das mortes

```{r}
shapiro.test(dados$mortes_log) %>% 
  tidy() %>% 
  paged_table()
```
- Não descarta-se a hipótese nula: Distribuição normal dos dados



### Teste de homogeneidade de variâncias

```{r}
dados %>% 
  levene_test(mortes_log ~ grupo) %>% 
  paged_table()
```
- Não descarta-se a hipótese nula: Assume-se a homogeneidade de variâncias entre os grupos


### Teste ANOVA

```{r}
modelo <- aov(mortes_log ~ grupo, data = dados)
Anova(modelo) %>% 
  paged_table()
```
- p-valor < 5%, descartamos a hipótese nula: há diferença significante entre 1 ou mais pares de grupos


### Posthoc da ANOVA

Quais grupos têm diferença significante?

```{r}
PostHocTest(modelo, method = "bonf")
```

- Diferença significante entre os grupos Enchente (rio) e Deslizamento. Deslizamento mata significativamente mais.



### Teste de normalidade nos dados sem log (não usar no relatório)

```{r}
shapiro.test(dados$total_deaths) %>% 
  tidy() %>% 
  paged_table()
```
Distribuição não normal


### Teste de diferença entre grupos

```{r}
kruskal.test(total_deaths ~ grupo, data = dados) %>% 
  tidy() %>% 
  paged_table()
```
- Há diferença significativa entre pelo menos 2 grupos


### Teste entre pares

```{r}
pairwise.wilcox.test(dados$total_deaths, dados$grupo,
                     p.adjust.method = "BH") %>% 
  tidy() %>% 
  paged_table()
```
- Há diferença significativa entre os grupos "Reverine flood" e "Landslide"


### Boxplot

```{r}
dados %>% 
  ggplot(aes(y = total_deaths, x = grupo, fill = grupo)) +
  geom_boxplot() +
  labs(#title = "Total de mortes por grupo de desastre",
       y = "Total de mortes",
       x = "Grupo de desastre") +
  scale_y_log10() +
  theme_classic() +
  theme(legend.position = "none")

ggsave("img/relatorio_g09_mortes.png", width = 13, height = 7, units = "cm")
```

Diferença estatisticamente significante entre os grupos "Landslide" e "Reverine flood"



## Análise inferencial - Danos materiais

### Teste de normalidade

```{r}
dados <- dados %>% 
  mutate(danos_log = log10(total_damages_adjusted_000_us))

shapiro.test(dados$total_damages_adjusted_000_us) %>% 
  tidy() %>% 
  paged_table()

shapiro.test(dados$danos_log) %>% 
  tidy() %>% 
  paged_table()
```
- Tanto a aplicação do teste de normalidade na variável de danos, quanto na variável do log dos danos deram p valor < 5%, o que nos faz rejeitar a hipótese nula, que é de normalidade. Portanto a distribuição dos dados não é normal.


### Teste de diferença entre grupos (não-paramétrico)

```{r}
kruskal.test(total_damages_adjusted_000_us ~ grupo, data = dados) %>% 
  tidy() %>%
  paged_table()

kruskal.test(danos_log ~ grupo, data = dados) %>% 
  tidy() %>% 
  paged_table()
```
- Teste não-paramétrico com p-valor > 0,05 nos faz assumir a hipótese nula de que não há diferenças significantes entre os grupos


### Boxplot

```{r}
dados %>% 
  ggplot(aes(y = total_damages_adjusted_000_us, x = grupo, fill = grupo)) +
  geom_boxplot() +
  labs(#title = "Total de mortes por grupo de desastre",
       y = "Total de prejuízos (US$ corrigidos)",
       x = "Grupo de desastre") +
  scale_y_log10() +
  theme_classic() +
  theme(legend.position = "none")

ggsave("img/relatorio_g10_prejuizos_materiais.png", width = 13, height = 8, units = "cm")
```




## Análise inferencial - População afetada

### Teste de normalidade

```{r}
dados <- dados %>% 
  mutate(afetadas_log = log10(total_affected))

shapiro.test(dados$total_affected) %>% 
  tidy() %>% 
  paged_table()

shapiro.test(dados$afetadas_log) %>% 
  tidy() %>% 
  paged_table()
```
- Aplicação do teste de normalidade no log da população afetada com p-valor > 5% nos leva a aceitar a hipótese nula, a distribuição dos dados é normal.


### Teste de homogeneidade de variâncias

```{r}
dados %>% 
  levene_test(afetadas_log ~ grupo) %>% 
  paged_table()
```

- p-valor > 5%, não descarta-se a hipótese nula. Há homogeneidade de variâncias nos grupos


### Teste ANOVA

```{r}
modelo <- aov(afetadas_log ~ grupo, data = dados)
Anova(modelo) %>% 
  paged_table()
```
- p-valor < 5%, descartamos a hipótese nula: há diferença significante entre pelo menos 2 grupos


### Posthoc da ANOVA

Quais grupos têm diferença significante?

```{r}
PostHocTest(modelo, method = "bonf")
```

- Diferença significante entre os grupos Enchente (rio) e Deslizamento


### Boxplot

afetadas_log

```{r}
dados %>% 
  ggplot(aes(y = total_affected, x = grupo, fill = grupo)) +
  geom_boxplot() +
    labs(#title = "Total de mortes por grupo de desastre",
       y = "População total afetada",
       x = "Grupo de desastre") +
  scale_y_log10() +
  theme_classic() +
  theme(legend.position = "none")

ggsave("img/relatorio_g11_populacao_afetada.png", width = 13, height = 7, units = "cm")
```

- Desastre "Reverine flood" provoca significativamente mais danos que o desastre "Landslide"




## Análise inferencial - Período de duração do desastre (dias)

### Teste de normalidade

```{r}
shapiro.test(dados$days) %>% 
  tidy() %>% 
  paged_table()

dados_temp <- dados %>% 
  filter(days > 0) %>% 
  mutate(days_log = log10(days))

shapiro.test(dados_temp$days_log) %>% 
  tidy() %>% 
  paged_table()
```
- p-valor < 5%, descartamos a hipótese nula, os dados não têm distribuição normal


### Teste de diferença entre grupos (não-paramérico)

```{r}
kruskal.test(days ~ grupo, data = dados) %>% 
  tidy() %>% 
  paged_table()
```
- p-valor < 5%, descartamos a hipótese nula, há diferença significante entre pelo menos 2 grupos


### Teste entre pares

```{r}
pairwise.wilcox.test(dados$days, dados$grupo,
                     p.adjust.method = "BH") %>% 
  tidy() %>% 
  paged_table()
```
- Diferença significante entre os grupos Reverine flood e Flash flood


### Boxplot

```{r}
dados %>% 
  # mutate(grupo = ifelse(disaster_subtype == "Riverine flood", "Inundação", NA),
  #        grupo = ifelse(disaster_type == "Landslide", "Deslizamento", grupo),
  #        grupo = ifelse(disaster_subtype == "Flash flood", "Enxurrada", grupo)) %>% 
  #   mutate(date1 = make_date(start_year, start_month, start_day),
  #        date2 = make_date(end_year, end_month, end_day),
  #        days = as.integer(date2 - date1)) %>% 
  ggplot(aes(y = days, x = grupo, fill = grupo)) +
  geom_boxplot() +
      labs(#title = "Total de mortes por grupo de desastre",
       y = "Duração do desastre (dias)",
       x = "Grupo de desastre") +
  #scale_y_log10() +
  theme_classic() +
  theme(legend.position = "none")

ggsave("img/relatorio_g12_periodo_duracao.png", width = 13, height = 7, units = "cm")
```



## Análise inferencial - Área atingida (não fazer, não temos dados suficientes)